ACORDAO-COMPLETO-2485866

ACÓRDÃO 8454/2021 ATA 22/2021 - SEGUNDA CÂMARA

VISTOS, relatados e discutidos este processo de aposentadoria de ex-servidores do Tribunal Regional do Trabalho da 5ª Região/BA,
ACORDAM os Ministros do Tribunal de Contas da União, reunidos em sessão da Segunda Câmara, diante das razões expostas pelo relator e com fundamento na Constituição Federal, art. 71, III e IX e na Lei 8.443/1992, arts. 1º, V, e 39, II, em:
9.1. considerar ilegais, recusando-lhes registro, os atos de aposentadoria de Agar Costa Veiga, Maria Selma Bezerra de Melo e Paulo Sergio Peregrino de Carvalho, com base nos arts. 71, inciso III, da Constituição Federal, 1º, inciso V, e 39, inciso II, da Lei 8.443/1992 e 260, § 1º, do Regimento Interno;
9.2. dispensar o ressarcimento das quantias indevidamente recebidas de boa-fé (Enunciado 106 da súmula da jurisprudência predominante do TCU) ;
9.3. com fulcro no art. 262, caput, do Regimento Interno deste Tribunal, determinar ao Tribunal Regional do Trabalho da 5ª Região/BA, sob pena de responsabilidade solidária da autoridade administrativa omissa, que: 
9.3.1. no prazo de 15 dias, comunique aos interessados a deliberação deste Tribunal e os alerte de que o efeito suspensivo proveniente da eventual interposição de recursos, junto ao TCU, não os eximirá da devolução dos valores indevidamente recebidos após a notificação;
9.3.2. promova, no prazo de 30 (trinta) dias, em relação ao ato de Paulo Sergio Peregrino de Carvalho, o destaque da parcela de quintos incorporada com amparo em funções comissionadas exercidas entre 8/4/1998 e 4/9/2001 e transforme-a em "Parcela Compensatória" a ser absorvida por quaisquer reajustes futuros, consoante decidido pelo STF no RE 638.115/CE;
9.3.3. emita novos atos de aposentadoria para os ex-servidores Maria Selma Bezerra de Melo e Agar Costa Veiga, com a exclusão da parcela de "opção" de função, e submeta-os a registro deste Tribunal, no prazo de trinta dias;
9.3.4. no prazo de trinta dias, contados da ciência da decisão, envie a este Tribunal documentos comprobatórios de que os interessados estão cientes do julgamento deste Tribunal;
9.4. dar ciência desta deliberação aos interessados e ao Tribunal Regional do Trabalho da 5ª Região/BA.

Trata-se da análise consolidada de três atos de concessão de aposentadoria, submetidos pelo Tribunal Regional do Trabalho da 5ª Região/BA, para fins de registro, à apreciação do Tribunal de Contas da União (TCU).

Segunda Câmara

3. Interessados: Agar Costa Veiga (XXX.602.675-XX); Maria Selma Bezerra de Melo (XXX.812.785-XX); e Paulo Sergio Peregrino de Carvalho (XXX.190.075-XX).

13.1. Ministros presentes: Bruno Dantas (Presidente), Augusto Nardes (Relator), Aroldo Cedraz e Raimundo Carreiro.
13.2. Ministro-Substituto presente: Marcos Bemquerer Costa.

ACORDAO-COMPLETO-2494319

Acórdão de Relação 10507/2021 - Segunda Câmara

Acórdão de Relação

AUGUSTO NARDES

Adoto como relatório a instrução transcrita a seguir, com os ajustes de forma que julgo pertinentes, a qual foi elaborada no âmbito da Secretaria de Fiscalização de Integridade de Atos e Pagamentos de Pessoal e de Benefícios Sociais (Sefip) , e cujo encaminhamento teve a anuência do dirigente daquela unidade técnica (peças 7 e 8) :
"INTRODUÇÃO
1. Trata-se de atos de aposentadoria, submetidos, para fins de registro, à apreciação do Tribunal de Contas da União (TCU) , de acordo com o art. 71, inciso III, da Constituição Federal.  Os atos foram cadastrados e disponibilizados ao TCU por intermédio do Sistema e-Pessoal, na forma do art. 2º e 4º da Instrução Normativa TCU 78/2018.
2. Os atos desse processo pertencem às seguintes unidades:
2.1. Unidade emissora: Tribunal Regional do Trabalho da 5ª Região/BA.
2.2. Unidade cadastradora:  Tribunal Regional do Trabalho da 5ª Região/BA.
2.3. Subunidade cadastradora: Inativos e Pensionistas.
EXAME TÉCNICO
Procedimentos aplicados
3. Os procedimentos para exame, apreciação e registro de atos de pessoal encontram-se estabelecidos na Instrução Normativa TCU 78/2018 e na Resolução TCU 206/2007. Essas normas dispõem que os atos de pessoal disponibilizados por meio do e-Pessoal devem ser submetidos previamente a críticas automatizadas, com base em parâmetros predefinidos.
4. As críticas das informações cadastradas na etapa de coleta do ato foram elaboradas e validadas levando-se em conta as peculiaridades de cada ato. Os itens verificados nessa etapa são inerentes a dados cadastrais, fundamentos legais, mapa de tempo, ficha financeira, assim como eventuais ocorrências de acumulação. Trata-se de verificações abrangentes, minuciosas e precisas e sem a necessidade de ação humana e, portanto, menos suscetível a falhas. As críticas aplicadas estão discriminadas no sistema, no Menu e-Pessoal, opção 'Crítica', que podem ser acessadas mediante concessão de perfil específico a servidores do TCU responsáveis pela análise.
5. Além das críticas automatizadas, há verificação humana adicional no caso de haver alertas do sistema ou informações não formatadas, como esclarecimentos do gestor ou do controle interno.  
6. As críticas também consideram os registros do Sistema Integrado de Administração de Recursos Humanos (Siape) . O Siape disponibiliza informações atualizadas sobre as parcelas que integram os proventos, diferentemente, portanto, do e-Pessoal, que informa as parcelas no momento do registro do ato. 
7. Essa confrontação com o Siape fornece uma visão atual e verdadeira da situação, o que permite descaracterizar irregularidades e inconsistências que, embora constantes do e-Pessoal, já foram corrigidas.
8. As verificações detectadas nos atos encontram-se discriminadas na aba de pendências de cada ato no sistema e-Pessoal, bem como nos espelhos dos atos contemplados por esta instrução.
Exame das Constatações
9. Ato: 3423/2018 - Interessado: PAULO SERGIO PEREGRINO DE CARVALHO - CPF: XXX.190.075-XX
9.1. Parecer do Controle Interno: considerar o ato Legal.
9.2. Constatação e análise: 
9.2.1. Houve o registro de pelo menos uma rubrica com 'Denominação para análise pelo TCU = Vantagem de caráter pessoal (811 - VANTAGEM PESSOAL NOMINALMENTE IDENTIFICADA- INATIVO PROVISÓR (Vantagem de caráter pessoal - VPNI art. 62-A Lei 8.112/90) - R$ 3.434,43) .
a. Justificativa do Gestor de Pessoal: Não há. Verificação efetuada no âmbito do TCU.
b. Análise do Controle Interno:  Não há. Verificação efetuada no âmbito do TCU.
c. Análise da Equipe Técnica: Ilegal
É ilegal a concessão da vantagem de quintos em razão do exercício de funções comissionadas após o advento da Lei 9.624/1998.
9.3. O detalhamento da norma legal e da jurisprudência para a inconsistência acima elencada encontra-se no anexo II dessa instrução. 
9.4. Encaminhamento do ato: 
9.4.1. Considerar ILEGAL e recusar registro do ato de Aposentadoria de PAULO SERGIO PEREGRINO DE CARVALHO do quadro de pessoal do órgão/entidade Tribunal Regional do Trabalho da 5ª Região/BA, com base nos arts. 71, inciso III, da Constituição Federal, 1º, inciso V, e 39, inciso II, da Lei 8.443/1992 e 260, § 1º, do Regimento Interno.
9.4.2. Com fulcro no art. 262, caput, do Regimento Interno deste Tribunal, determinar ao órgão/entidade Tribunal Regional do Trabalho da 5ª Região/BA que: 
a. dê ciência, no prazo de quinze dias, contados da notificação, do inteiro teor desta deliberação ao interessado, alertando-o de que o efeito suspensivo proveniente da interposição de eventuais recursos junto ao TCU não o exime da devolução dos valores percebidos indevidamente, caso o recurso não seja provido.
b. promova, no prazo de 30 (trinta) dias, o destaque da (s) parcela (s) de quintos incorporada (s) com amparo em funções comissionadas exercidas entre 8/4/1998 e 4/9/2001 e transforme-a (s) em 'Parcela Compensatória' a ser absorvida por quaisquer reajustes futuros, consoante decidido pelo STF no RE 638.115/CE.
c. no prazo de trinta dias, contados da ciência da decisão, envie a este Tribunal documentos comprobatórios de que o interessado cujo ato foi impugnado está ciente do julgamento deste Tribunal.
10. Ato: 47545/2019 - Interessado: MARIA SELMA BEZERRA DE MELO - CPF: XXX.812.785-XX
10.1. Parecer do Controle Interno: considerar o ato Legal.
10.2. Constatações e análises: 
10.2.1. Houve o registro de pelo menos uma rubrica com 'Denominação para análise pelo TCU = Vantagem de caráter pessoal (902 - OPCAO FC SERV EFETIVO INAT PROV (Vantagem de caráter pessoal - Incorporação de opção de função) - R$ 2.232,38) .
a. Justificativa do Gestor de Pessoal: Não há. Verificação efetuada no âmbito do TCU.
b. Análise do Controle Interno:  Não há. Verificação efetuada no âmbito do TCU.
c. Análise da Equipe Técnica: Ilegal
Concessão da vantagem de opção que trata o art. 2º da Lei 8.911/1994, o que proporcionou acréscimo aos proventos de aposentadoria em relação a última remuneração da atividade, assim como em virtude de não haver incidência de contribuição previdenciária na atividade, resultando em descumprimento do disposto no art. 40, caput e § 2º, da Constituição Federal, com redação dada pela Emenda Constitucional 20/1998.
10.2.2. Houve o registro de pelo menos uma rubrica com 'Denominação para análise pelo TCU = Vantagem de caráter pessoal (811 - VANTAGEM PESSOAL NOMINALMENTE IDENTIFICADA- INATIVO PROVISÓR (Vantagem de caráter pessoal - VPNI art. 62-A Lei 8.112/90) - R$ 3.434,43) .
a. Justificativa do Gestor de Pessoal: Não há. Verificação efetuada no âmbito do TCU.
b. Análise do Controle Interno:  Não há. Verificação efetuada no âmbito do TCU.
c. Análise da Equipe Técnica: Legal
A concessão da vantagem de quintos ou décimos está em consonância com a jurisprudência deste Tribunal e os critérios das Leis 8.911/1994 e 9.624/1998 (os períodos anteriores a 8/4/1998 são suficientes para a incorporação da vantagem de quintos) .
10.3. O detalhamento da norma legal e da jurisprudência para a inconsistência acima elencada encontra-se no anexo II dessa instrução. 
10.4. Encaminhamento do ato: 
10.4.1. Considerar ILEGAL e recusar registro do ato de Aposentadoria de MARIA SELMA BEZERRA DE MELO do quadro de pessoal do órgão/entidade Tribunal Regional do Trabalho da 5ª Região/BA, com base nos arts. 71, inciso III, da Constituição Federal, 1º, inciso V, e 39, inciso II, da Lei 8.443/1992 e 260, § 1º, do Regimento Interno.
10.4.2. Com fulcro no art. 262, caput, do Regimento Interno deste Tribunal, determinar ao órgão/entidade Tribunal Regional do Trabalho da 5ª Região/BA que: 
a. dê ciência, no prazo de quinze dias, contados da notificação, do inteiro teor desta deliberação ao interessado, alertando-o de que o efeito suspensivo proveniente da interposição de eventuais recursos junto ao TCU não o exime da devolução dos valores percebidos indevidamente, caso o recurso não seja provido.
b. promova a exclusão, no prazo 15 (quinze) dias, contados a partir da ciência desta deliberação, sujeitando-se a autoridade administrativa omissa à responsabilidade solidária, da rubrica apontada em face de manifesta ilegalidade, uma vez que o seu pagamento não encontra respaldo na jurisprudência deste Tribunal.
c. no prazo de trinta dias, contados da ciência da decisão, envie a este Tribunal documentos comprobatórios de que o interessado cujo ato foi impugnado está ciente do julgamento deste Tribunal.
d. dispense a devolução dos valores indevidamente recebidos de boa-fé até a data da ciência do órgão/entidade Tribunal Regional do Trabalho da 5ª Região/BA, do acórdão que vier a ser proferido, com base no Enunciado 106 da Súmula da Jurisprudência do TCU.
11. Ato: 47897/2019 - Interessado: AGAR COSTA VEIGA - CPF: XXX.602.675-XX
11.1. Parecer do Controle Interno: considerar o ato Legal.
11.2. Constatações e análises: 
11.2.1. Houve o registro de pelo menos uma rubrica com 'Denominação para análise pelo TCU = Vantagem de caráter pessoal (902 - OPCAO FC SERV EFETIVO INAT PROV (Vantagem de caráter pessoal - Incorporação de opção de função) - R$ 1.379,07) .
a. Justificativa do Gestor de Pessoal: Não há. Verificação efetuada no âmbito do TCU.
b. Análise do Controle Interno:  Não há. Verificação efetuada no âmbito do TCU.
c. Análise da Equipe Técnica: Ilegal
Concessão da vantagem de opção que trata o art. 2º da Lei 8.911/1994, o que proporcionou acréscimo aos proventos de aposentadoria em relação a última remuneração da atividade, assim como em virtude de não haver incidência de contribuição previdenciária na atividade, resultando em descumprimento do disposto no art. 40, caput e § 2º, da Constituição Federal, com redação dada pela Emenda Constitucional 20/1998.
11.2.2. Houve o registro de pelo menos uma rubrica com 'Denominação para análise pelo TCU = Vantagem de caráter pessoal (811 - VANTAGEM PESSOAL NOMINALMENTE IDENTIFICADA- INATIVO PROVISÓR (Vantagem de caráter pessoal - VPNI art. 62-A Lei 8.112/90) - R$ 2.121,65) .
a. Justificativa do Gestor de Pessoal: Não há. Verificação efetuada no âmbito do TCU.
b. Análise do Controle Interno:  Não há. Verificação efetuada no âmbito do TCU.
c. Análise da Equipe Técnica: Legal
A concessão da vantagem de quintos ou décimos está em consonância com a jurisprudência deste Tribunal e os critérios das Leis 8.911/1994 e 9.624/1998 (os períodos anteriores a 8/4/1998 são suficientes para a incorporação da vantagem de quintos) .
11.3. O detalhamento da norma legal e da jurisprudência para a inconsistência acima elencada encontra-se no anexo II dessa instrução. 
11.4. Encaminhamento do ato: 
11.4.1. Considerar ILEGAL e recusar registro do ato de Aposentadoria de AGAR COSTA VEIGA do quadro de pessoal do órgão/entidade Tribunal Regional do Trabalho da 5ª Região/BA, com base nos arts. 71, inciso III, da Constituição Federal, 1º, inciso V, e 39, inciso II, da Lei 8.443/1992 e 260, § 1º, do Regimento Interno.
11.4.2. Com fulcro no art. 262, caput, do Regimento Interno deste Tribunal, determinar ao órgão/entidade Tribunal Regional do Trabalho da 5ª Região/BA que: 
a. dê ciência, no prazo de quinze dias, contados da notificação, do inteiro teor desta deliberação ao interessado, alertando-o de que o efeito suspensivo proveniente da interposição de eventuais recursos junto ao TCU não o exime da devolução dos valores percebidos indevidamente, caso o recurso não seja provido.
b. promova a exclusão, no prazo 15 (quinze) dias, contados a partir da ciência desta deliberação, sujeitando-se a autoridade administrativa omissa à responsabilidade solidária, da rubrica apontada em face de manifesta ilegalidade, uma vez que o seu pagamento não encontra respaldo na jurisprudência deste Tribunal.
c. no prazo de trinta dias, contados da ciência da decisão, envie a este Tribunal documentos comprobatórios de que o interessado cujo ato foi impugnado está ciente do julgamento deste Tribunal.
d. dispense a devolução dos valores indevidamente recebidos de boa-fé até a data da ciência do órgão/entidade Tribunal Regional do Trabalho da 5ª Região/BA, do acórdão que vier a ser proferido, com base no Enunciado 106 da Súmula da Jurisprudência do TCU.
CONCLUSÃO
12. A abrangência e a profundidade das verificações levadas a efeito fundamentam convicção de que os atos 47897/2019, 47545/2019 e 3423/2018 podem ser apreciados pela ilegalidade, em razão das irregularidades apontadas no item Exame das Constatações desta instrução, que representam afronta à legislação e à jurisprudência de referência.
13. Os aludidos atos deram entrada neste Tribunal há menos de cinco anos, não sendo aplicável, portanto, o procedimento de contraditório e ampla defesa determinado pelo Acórdão 587/2011-TCU-Plenário.
PROPOSTA DE ENCAMINHAMENTO
14. Ante o exposto, com fundamento no art. 71, inciso III, da Constituição Federal, no art. 1º, inciso V, e art. 39, incisos I e II, da Lei 8.443/1992, no art. 260 do Regimento Interno do Tribunal de Contas da União, propõe-se: 
14.1. Considerar ILEGAIS e recusar registro dos atos de Aposentadoria de AGAR COSTA VEIGA, MARIA SELMA BEZERRA DE MELO e PAULO SERGIO PEREGRINO DE CARVALHO do quadro de pessoal do órgão/entidade Tribunal Regional do Trabalho da 5ª Região/BA, com base nos arts. 71, inciso III, da Constituição Federal, 1º, inciso V, e 39, inciso II, da Lei 8.443/1992 e 260, § 1º, do Regimento Interno.
14.2. Com fulcro no art. 262, caput, do Regimento Interno deste Tribunal, determinar ao órgão/entidade Tribunal Regional do Trabalho da 5ª Região/BA que: 
14.2.1. dispense a devolução dos valores indevidamente recebidos de boa-fé até a data da ciência do órgão/entidade Tribunal Regional do Trabalho da 5ª Região/BA, do acórdão que vier a ser proferido, com base no Enunciado 106 da Súmula da Jurisprudência do TCU.
14.2.2. dê ciência, no prazo de quinze dias, contados da notificação, do inteiro teor desta deliberação ao interessado, alertando-o de que o efeito suspensivo proveniente da interposição de eventuais recursos junto ao TCU não o exime da devolução dos valores percebidos indevidamente, caso o recurso não seja provido.
14.2.3. promova a exclusão, no prazo 15 (quinze) dias, contados a partir da ciência desta deliberação, sujeitando-se a autoridade administrativa omissa à responsabilidade solidária, da rubrica apontada em face de manifesta ilegalidade, uma vez que o seu pagamento não encontra respaldo na jurisprudência deste Tribunal.
14.2.4. promova, no prazo de 30 (trinta) dias, o destaque da (s) parcela (s) de quintos incorporada (s) com amparo em funções comissionadas exercidas entre 8/4/1998 e 4/9/2001 e transforme-a (s) em 'Parcela Compensatória' a ser absorvida por quaisquer reajustes futuros, consoante decidido pelo STF no RE 638.115/CE.
14.2.5. no prazo de trinta dias, contados da ciência da decisão, envie a este Tribunal documentos comprobatórios de que o interessado cujo ato foi impugnado está ciente do julgamento deste Tribunal."
2.	O Ministério Público junto ao TCU (MPTCU) , em parecer de peça 9, manifestou-se favoravelmente à proposta apresentada pela Sefip, sugerindo, como encaminhamento adicional, que fosse determinado ao órgão de pessoal para que, no prazo máximo de 15 (quinze) dias, providencie o encaminhamento de novos formulários à Corte de Contas, por intermédio do sistema e-Pessoal, em relação aos ex-servidores Maria Selma Bezerra de Melo (CPF n.º XXX.812.785-XX) e Agar Costa Veiga (CPF n.º XXX.602.675-XX) , com a exclusão da parcela de opção de função.
	É o relatório.

não há.

Procuradora-Geral Cristina Machado da Costa e Silva.

PESSOAL. ATOS DE APOSENTADORIA. ENTRADA NO TRIBUNAL HÁ MENOS DE CINCO ANOS. CONCESSÃO IRREGULAR DE QUINTOS E DA PARCELA "OPÇÃO". ILEGALIDADE. NEGATIVA DE REGISTRO. DETERMINAÇÕES.

APOSENTADORIA (APOS)

Secretaria de Fiscalização de Integridade de Atos e Pagamentos de Pessoal e de Benefícios Sociais (Sefip).

Trata-se da análise consolidada de três atos de concessão de aposentadoria, submetidos pelo Tribunal Regional do Trabalho da 5ª Região/BA, para fins de registro, à apreciação do Tribunal de Contas da União (TCU) , de acordo com o art. 71, inciso III, da Constituição Federal.
2.	Em suas análises, a Secretaria de Fiscalização de Integridade de Atos e Pagamentos de Pessoal e de Benefícios Sociais (Sefip) identificou, no ato de Paulo Sérgio Peregrino de Carvalho, a irregular concessão da vantagem de quintos em razão do exercício de funções comissionadas após o advento da Lei 9.624/1998. 
3.	A unidade instrutiva também considerou irregular, nos atos de Maria Selma Bezerra de Melo e de Agar Costa Veiga, a concessão da vantagem "opção" de que trata o art. 2º da Lei 8.911/1994, o que proporcionou acréscimo aos proventos de aposentadoria em relação a última remuneração da atividade, assim como em virtude de não haver incidência de contribuição previdenciária na atividade, resultando em descumprimento do disposto no art. 40, caput e § 2º, da Constituição Federal, com redação dada pela Emenda Constitucional 20/1998.
4.	Concluídas as análises, a Sefip propôs a apreciação pela ilegalidade dos atos submetidos a esta Corte de Contas. O Ministério Público junto ao TCU (MPTCU) manifestou-se de acordo com o encaminhamento proposto, sugerindo apenas ajustes nas determinações ao órgão de origem.
5.	Exposto esse breve resumo dos fatos, manifesto minha concordância com o posicionamento uniforme exarado nos autos e adoto os fundamentos utilizados como razões de decidir, sem prejuízo dos comentários a seguir.
II
6.	Com relação aos quintos/décimos, esta Corte firmou entendimento de que é irregular o pagamento dessas parcelas incorporadas relativas ao período 8/4/1998 a 4/9/2001 (Acórdão 2737/2019-TCU-Segunda Câmara, rel. Min. Raimundo Carreiro) , consoante o entendimento do Supremo Tribunal Federal (STF) no Recurso Extraordinário 638.115/CE, com repercussão geral, ao qual se alinhou a jurisprudência do TCU.
7.	Em que pese a oposição de vários embargos de declaração à decisão proferida no já citado Recurso Extraordinário, alinhei-me a repetidas decisões do Colegiado no sentido de que, por se tratar de decisão tomada à unanimidade pelo Plenário do STF, esta Corte de Contas deveria dar cumprimento ao que restou decidido na tese ali fixada.
8.	Mais recentemente, em sessão ordinária de 18/12/2019, a Suprema Corte cuidou novamente da matéria, em sede de embargos de declaração e, ainda que tenha mantido o entendimento pela ilegalidade do pagamento da vantagem de quintos, modulou sua decisão para (publicado no DJe nº 113/2020, de 8/5/2020) :
	a) reconhecer indevida a cessação imediata de pagamento dos quintos quando em decisão judicial transitada em julgado;
	b) quanto às verbas recebidas em virtude de decisões administrativas, apesar de reconhecer-se sua inconstitucionalidade, (...) , determinando que o pagamento da parcela seja mantido até sua absorção integral por quaisquer reajustes futuros concedidos aos servidores;
	c) quanto às parcelas que continuam sendo pagas em virtude de decisões judiciais sem trânsito em julgado, (...) , determinando que o pagamento da parcela seja mantido até sua absorção integral por quaisquer reajustes futuros concedidos aos servidores.
9.	A posição atual do egrégio STF, destarte, me leva a refletir sobre a possibilidade desta Corte se alinhar à modulação feita no julgamento dos embargos de declaração em questão. No caso do ato em exame, a concessão se subsume à hipótese prevista na alínea "b", qual seja, percepção da vantagem por força de decisão administrativa, devendo o gestor destacar as parcelas recebidas entre 8/4/1998 e 4/9/2001, transformando-as em "Parcela Compensatória" a ser absorvida por quaisquer reajustes futuros, conforme proposto pela Sefip.
10.	Sendo assim, em que pese a manutenção do pagamento da referida vantagem devido à decisão administrativa, o ato de Paulo Sérgio Peregrino de Carvalho deverá ser considerado ilegal, em decorrência do entendimento manifestado por esta Corte de Contas e pelo Supremo Tribunal Federal.
III
11.	Quanto ao pagamento irregular, nos atos de Maria Selma Bezerra de Melo e de Agar Costa Veiga, da vantagem "opção" de que trata o art. 2º da Lei 8.911/1994, além das análises da unidade instrutiva, destaco que esta Corte firmou o entendimento de que:
 "é vedado o pagamento das vantagens oriundas do art. 193 da Lei 8.112/1990, inclusive o pagamento parcial da remuneração do cargo em comissão ('opção') , aos servidores que implementaram os requisitos de aposentadoria após 16/12/1998, data de publicação da Emenda Constitucional 20, que limitou o valor dos proventos à remuneração do cargo efetivo no qual se deu a aposentadoria" (Acórdão 1599/2019-TCU-Plenário, Relator o Ministro Benjamin Zymler) .
12.	A jurisprudência também é firme no sentido de ser "vedado ao servidor público carrear para os proventos da aposentadoria ou para a pensão por ele instituída parcela da remuneração sobre a qual não incidiu desconto previdenciário" (Acórdão 5919/2019-TCU-Primeira Câmara, Relator o Ministro Benjamin Zymler, entre outros) .
13.	Por fim, considerando que tem sido comum contestações posteriores, em sede de pedido de reexame, trago, de antemão, os seguintes esclarecimentos adicionais, resumidos de inúmeros julgados desta Corte de Contas, que se manifestaram com relação à exclusão da parcela opção e à aplicação do entendimento estabelecido no Acórdão 1599/2019-TCU-Plenário: 
 (i) é possível a alteração de entendimentos jurisprudenciais, já que nada obriga o julgador a observar precedentes superados e oscilantes, além de o ato de aposentadoria, por sua natureza de ato complexo, somente se aperfeiçoar com seu registro pelo TCU; (ii) o ato de aposentadoria é regido pelas regras vigentes no momento de implementação de todos os requisitos para concessão do benefício, o que afasta a hipótese de existência de direito adquirido a determinada vantagem na aposentadoria até que esteja garantido o próprio direito à inativação; (iii) dada a já mencionada natureza complexa do ato de aposentadoria, que somente se completa com seu registro pelo TCU, não se está, no caso concreto, a aplicar retroativamente novo entendimento; (iv) a jurisprudência do STF (v.g., MS 25.552) afirma que 'a redução de proventos de aposentadoria, quando concedida em desacordo com a lei, não ofende o princípio da irredutibilidade de vencimentos'; (v) no caso em foco, a denegação do registro decorreu da ilegalidade do ato, o que afasta a presunção de legitimidade da concessão e impede, assim, que se fale em violação da segurança jurídica ou da proteção da confiança; (vi) no MS 26.196, em caso similar ao ora debatido, em que o registro do ato foi denegado após não ter sido aplicada ao impetrante jurisprudência mais antiga, o STF entendeu que 'o que regula os proventos da inatividade é a lei (e não sua interpretação) vigente ao tempo em que o servidor preencheu os requisitos para a respectiva aposentadoria (Súmula 359/STF) ', além de ter assentado que 'Inexiste direito adquirido com fundamento em antiga e superada interpretação da lei'; (vii) a boa-fé do recorrente foi respeitada, tanto assim, que está sendo proposta a dispensada a devolução dos valores por ele indevidamente recebidos"
	Ante o exposto, Voto no sentido de que o Tribunal adote o acórdão que ora submeto à deliberação deste Colegiado.
TCU, Sala das Sessões Ministro Luciano Brandão Alves de Souza, em 29 de junho de 2021.
Ministro JOÃO AUGUSTO RIBEIRO NARDES 
Relator